【裁判字號】    88,自,199
【裁判日期】    890221
【裁判案由】    詐欺
【裁判全文】
臺灣板橋地方法院刑事裁定                          八十八年度自字第一九九號
    自  訴  人  丁○○
    自訴代理人  甲○○
    被      告  戊○○
                乙○○
                丙○○
右列被告等因詐欺案件，經自訴人提起自訴，本院裁定如左：
    主  文
自訴駁回。
    理  由
一、自訴意旨略以：被告戊○○、乙○○為夫妻關係，共同經營鋐耀企業有限公司（
    以下稱鋐耀公司），被告丙○○為被告乙○○之父親，民國（下同）八十七年初
    某日，被告戊○○夫婦邀請被告丙○○由雲林縣北上，在臺北縣新莊市○○路五
    一四巷三三弄八四之一號，向自訴人諉稱彼等願提供不動產為擔保，請求自訴人
    代向親友籌款新臺幣（下同）七、八百萬元週轉，彼等願付一分五之利息。自訴
    人曾任鋐耀公司之股東（嗣退股），因與戊○○夫婦熟識，未知有詐，遂即向親
    友借調轉給被告，大都以現金給付被告，再由被告簽發鋐耀公司之支票以為清償
    。詎被告簽發之支票屆期一再展延，並且延不提供不動產供自訴人擔保，自訴人
    再三向被告等催促，於八十七年七月二十二日被告戊○○夫婦始又邀請被告丙○○由雲林縣北上，再至自訴人上址住處，親自在借據之連帶保證人欄簽章同意並
    連帶保證被告等(一)提供動產、不動產供自訴人擔保(二)清償債務0000000元
    。不動產設定部分本來八十七年初即應設定，再借款項，由於自訴人曾係鋐耀公
    司股東，不便一直催促，惟被告卻利用此一弱點，一再拖延。八十七年七月二十
    二日簽立借據後，八十七年八月三日被告推由戊○○出具切結書，載明總債務0
    000000元（與借據所載金額相同），切結自八十八年一月開始分十一個月
    攤還，但利息依借據記載應自八十七年八月十五日起按月給付，利率每一萬元月
    息一百五十元。八十七年十一月左右，被告等知悉其經營之鋐耀公司所有新莊市
    ○○路五一四巷三三弄八四之一號房屋將被查封之際，竟仍與自訴人委蛇，將之
    提供給自訴人設定抵押，自訴人不疑有詐，嗣設定抵押後，竟發現上開房屋已另
    有多人設定抵押，毫無擔保實益乃撤銷抵押，尤以呂火金、簡耀宗及李劉毓敏三
    人之抵押權均係在被告等於八十七年初承諾願提供不動產給自訴人設定抵押，及
    八十七年七月二十二日寫借據書面承諾願供不動產給自訴人設定抵押之後，始又
    提供給呂金火（八十七年三月三日設定），簡耀宗、李劉毓敏（八十七年十月二
    十三日設定）擔保，被告等詐騙所借款項，自八十七年八月十五日起未付利息，
    本金則分文未償還，自訴人函催被告戊○○清償利息及本金，並函請被告丙○○
    履行連帶保證人義務，均無下文，八十八年二月二日自訴人將被告所交付之支票
    全部提示，均以拒絕往來為由而遭退票，為此而提起本件自訴，認被告等涉犯有
    刑法第三百三十九條第一項之詐欺罪嫌云云。
二、按於自訴案件第一次審判期日前，法院訊問及調查結果，如認為案件有刑事訴訟
    法第二百五十二條至第二百五十四條之情形者，得以裁定駁回其自訴，同法第三
    百二十六條第三項定有明文。復按刑法第三百三十九條第一項詐欺罪之成立，以
    意圖為自己或第三人不法所有，以詐術使人將本人或第三人之物交付為要件。所
    謂以詐術使人交付，必須被詐欺人因其詐術而陷於錯誤，若其所用方法，不能認
    為詐術，亦不致使人陷於錯誤，即不構成該罪，最高法院著有四十六年度臺上字
    第二六０號判例。又債務人於債之關係成立後，如有債務不履行之情形，在一般
    社會經驗上可能之原因甚多，縱令出於惡意而有遲延給付或不為給付之情事，苟
    無足以証明其債之關係發生時自始故意藉此從事財產犯罪之積極証據，仍不得僅
    以債信違反之客觀事態，推定債務人自始有詐欺取財之犯意。
三、本件自訴人認被告戊○○等三人涉犯詐欺罪嫌，無非係以被告三人佯稱願提供不
    動產擔保，惟一直沒有提供不動產設定抵押，俟八十七年十一月間以鈜耀公司上
    址房屋供自訴人設定抵押後，竟發現上開房屋已有多人設定抵押，毫無擔保實益
    ，並以借據、切結書影本各乙份及支票影本十六紙資為論據。訊據被告戊○○固
    供認有向自訴人借款及尚積欠六百多萬元乙節屬實，惟與被告乙○○、丙○○等
    三人均堅決否認有何詐欺之犯行，被告戊○○辯稱：因自訴人要賺利息而自動願
    意借錢，自訴人於八十六年七月成為鈜耀公司股東擔任總經理，之後伊一直延票
    ，他賺利息等語，被告丙○○辯稱：伊從未說過要提供不動產，伊於八十七年二
    月十日匯二百萬元給丁○○，是戊○○叫伊匯的等語，被告乙○○則辯稱帳都是
    戊○○在管，伊不清楚等語。經查本件被告戊○○於八十七年七月二十二日向自
    訴人借得六百五十四萬四千八百八十二元，約定每萬元月息一百五十元，並由被
    告丙○○擔任連帶保證人等情，有被告戊○○及丙○○親自簽署之借據影本乙紙
    附卷可稽，堪認渠等二人對於自訴人負有上揭金額之借貸債務無疑，則被告丙○○辯稱未同意提供不動產云云，核與借據所載不符，尚不足採信。又自訴人於本
    院調查時即明確指稱：伊於八十七年初在鈜耀公司任職，就知道他們（被告戊○○及乙○○）財務狀況有問題，借錢之初就知道他們二人在外債務約三千萬元等
    語（見八十八年六月九日訊問筆錄），復觀諸該紙借據上「茲提供動產、不動產
    為擔保物向債權人借到新臺幣如切結書明細，並於本日由借款人收訖無誤」等記
    載，並未載明須於何時以及提供何項動產或不動產作為擔保物，自訴人亦陳明當
    初並未與被告戊○○等人約定要設定何順位之抵押權（見八十八年七月十四日訊
    問筆錄），故自訴人於借款時既已明知被告戊○○及乙○○對外負債三千萬元，
    且未特定擔保物為何及設定抵押之順位，自訴人亦不否認被告戊○○有將鋐耀公
    司之上址房地供其設定抵押乙節，自不能僅憑自訴人認其係後順位抵押權人，無
    擔保實益而塗銷抵押，遂逕認被告戊○○等人自始即有為自己不法所有之意圖，
    及施用詐術致自訴人陷於錯誤而交付借款之情事。另據自訴人所提出以鋐耀公司
    名義簽發之十六紙支票影本，其發票日期均確有塗改，核與延展期日明細表所載
    相符，足徵被告戊○○所辯稱延票乙事，尚非屬虛捏卸責之詞，且被告丙○○確
    於八十七年二月十日，匯款二百萬元至自訴人位於彰化銀行新莊分行帳戶，有該
    日之虎尾鎮農會匯款回條影本乙紙在卷可憑，被告戊○○及丙○○自始果有詐欺
    之不法意圖，焉須將二百萬元匯予自訴人？再者，觀諸卷附之借據、切結書及支
    票上，均未見有被告乙○○之署名，自訴人復未提出被告乙○○與被告戊○○及
    丙○○間，有何犯意聯絡及行為分擔之確切證據，實難僅憑被告乙○○與被告戊○○間有夫妻關係，遂遽認被告乙○○有對自訴人使用詐術之情事。綜右所述，
    被告戊○○及丙○○二人依借據所載，固須分別基於借款人及連帶保證人之地位
    負有提供動產、不動產為擔保物之義務，惟渠等既已先行電匯二百萬元予自訴人
    ，復提供鋐耀公司上址房地供自訴人設定抵押，自不能以自訴人未獲全額清償及
    認無抵押擔保之實益，遂逕謂被告戊○○等三人自始有何詐欺取財之不法意圖，
    以及自訴人在明知被告等人經濟狀況不佳之情形下仍同意借款，被告等人亦應無
    行使詐術之情事，被告三人堅詞否認詐欺犯行，核非屬圖卸刑責之詞，均堪予採
    信。本件應純屬被告戊○○及丙○○二人，未能依約清償借款予自訴人之民事糾
    葛，宜循民事途徑解決，此外復查無其他積極證據足堪證明被告戊○○等三人有
    自訴人所指訴之詐欺犯行，揆諸前項判例之意旨及說明，實難謂被告戊○○、乙○○及丙○○之行為，與刑法詐欺罪之構成要件相當，是以被告三人之犯罪嫌疑
    均有不足，依首開刑事訴訟法之規定，本件自訴應予駁回。
據上論斷，應依刑事訴訟法第三百二十六條第三項、第二百五十二條第十款，裁定如
主文。
中      華      民      國      八十九    年      二    月    二十一    日
                                臺灣板橋地方法院刑事第三庭
                                      法  官    陳志揚
右正本證明與原本無異。
如不服本裁定，應於裁定送達後五日內向本院提出抗告狀。
                                      書記官    陳慶樹
中      華      民      國    八十九    年     二     月    二十四    日


司法院資訊處製作；財團法人民間司法改革基金會備份。
